臺灣高等法院高雄分院刑事判決　　　　95年度選上訴字第36號
上　訴　人
即　被　告　甲○○○
選任辯護人　林復華　律師
　　　　　　林柏瑞　律師
上列上訴人因違反公職人員選舉罷免法案件，不服臺灣高雄地方
法院95年度選訴字第13號中華民國95年11月16日第一審判決（起
訴案號：臺灣高雄地方法院檢察署95年度選偵字第35號），提起
上訴，本院判決如下：
    主  文
上訴駁回。
    事  實
一、甲○○○原係高雄縣旗山鎮新山里里民，嗣高雄縣旗山鎮鎮
    公所於民國（下同）94年5 月24日，將該里與鼓山里、（舊
    ）湄州里合併成為（新）湄州里。甲○○○因感念原湄州里
    里長柯木源曾助其妹夫（原判決誤載為姐夫）申請補助津貼
    ，故為使柯木源能於旗山鎮第18屆里長選舉時順利當選出任
    （新）湄州里里長，竟自行基於賄選之概括犯意，先於95年
    6 月4 日上午10時許，至蔡黃梅貞在高雄縣旗山鎮○○里○
    ○街55號住處，以每張選票新台幣（下同）2,000 元代價，
    交付4,000 元賄款予具投票權之蔡黃梅貞（其所涉投票受賄
    罪部分，未經檢察官追訴），約蔡黃梅貞與不知情之其子蔡
    峰榮，於投票日行使投票權時，為投票予柯木源之一定行使
    ，經蔡黃梅貞予以收受，而許以投票予柯木源之投票權一定
    行使；甲○○○復承前犯意，於同年月5 日上午8 、9 時，
    至位於高雄縣旗山鎮○○里○○街49號李秀幸所經營雜貨店
    內，交付2,000 元賄款予具有投票權之李秀幸（其所涉投票
    受賄罪部分，亦未經檢察官追訴），約李秀幸於投票日行使
    投票權時，投票予柯木源之一定行使，亦經李秀幸予以收受
    。迨臺灣高雄地方法院檢察署檢察官因接獲線報，於同年月
    5 日下午4 時許指揮法務部調查局高雄縣調查站傳喚李秀幸
    、蔡黃梅貞到案，始循線查獲上情。
二、案經法務部調查局高雄縣調查站及高雄縣政府警察局旗山分
　　局報請臺灣高雄地方法院檢察署檢察官偵查起訴。
    理　由
壹、程序部分：
    按被告以外之人於審判外之言詞或書面陳述，除法律有規定
    者外，不得作為證據，為刑事訴訟法第159 條第1 項對於傳
    聞證據排除之原則規定。惟按刑事訴訟法第159 之2條規定
    ：「被告以外之人於檢察事務官、司法警察官或司法警察調
    查中所為之陳述，與審判中不符時，其先前之陳述具有較可
    信之特別情況，且為證明犯罪事實存否所必要者，得為證據
    」。謂證人「先前不一致之陳述」，係指先前於審判外陳述
    之人（證人）現於法院作證，且該審判外之陳述與該證人於
    審判中之證詞相較有不一致之情形。因此後者既於審判中作
    證，即處於法院得親自觀察證人前後陳述不一致之反應，以
    判斷究何者較為可採，且就詰問而言，因該證人現於法院作
    證，被告不但得對證人現在之證詞進行詰問，亦得對其先前
    陳述為詰問，即對於先前不一致之陳述為詰問。因此，原審
    於審理時既已賦予被告於審判上親自詰問本案共同被告即證
    人之機會，被告等人對於任何各該證人於警訊中、偵查中、
    或審理中有何不利於被告之證述，均有表示意見之機會，則
    此時，如法院認為先前之陳述較可信、更具證據價值時，自
    得為證據，法院自得就其陳述之內容何者較為可信以為判斷
    ，此亦為刑事訴訟法第159 之2 對於傳聞法則之例外規定之
    意旨。另倘證人如於檢察事務官、司法警察（官）調查中為
    陳述，惟至審判中證人拒絕證言而有法律上理由時，雖不符
    合刑事訴訟法第159 條之3 第4 款之「到庭後無正當理由拒
    絕陳述」，惟對於該證人於審判中之拒絕證言之情形，足認
    為可以作為彈劾該證人拒絕證言之原因者，應可認為仍屬刑
    事訴訟法第159 條之2 所稱之「不符」之情形，而其先前陳
    述具有特別可信之情況時，應仍可例外認其具有證據能力。
    本件證人李秀幸、蔡黃梅貞等人經原審傳喚到庭後，均拒絕
    作證。依刑事訴訟法第181 條規定：「證人恐因陳述致自己
    或其有前條第1 項關係之人受刑事追訴或處罰者，得拒絕證
    言」，李秀幸、蔡黃梅貞等人均係屬依法得拒絕證言者，而
    其等於高雄縣調查站詢問時均就本件發生之經過為詳細之供
    述，經原審庭訊前揭證人時，因前揭事實欄所述犯罪事實成
    立，則該等證人均亦構成投票受賄罪，且渠等投票受賄之犯
    行均尚未被追訴，於法律不強人所難之原則下，允許該等證
    人得拒絕證言，惟觀之渠等於高雄縣調查站中所為之陳述詳
    細而完整，距離案發時間較近，且係查獲當日所為之證述，
    受外界干擾之因素較少，較少考量其陳述對於本身或被告之
    利害關係，且證人李秀幸與蔡黃梅貞證述受賄之方式與經過
    均大致相同，應認其等於高雄縣調查站之陳述，具有較可信
    之特別情況，而其等前揭證言具有證明犯罪事實之必要性，
    依刑事訴訟法第159 條之2 之規定，仍有證據能力。
貳、實體部分：
一、訊據上訴人即被告甲○○○對於前揭里長選舉期間，為協助
    曾幫助其妹夫申請補助津貼之候選人柯木源，自行交付4,00
    0 元予蔡黃梅貞及交付2,000 元予李秀幸，囑其等及家人投
    票給柯木源之事實，已坦白承認，核與證人蔡黃梅貞、李秀
    幸於高雄縣調查站調查時陳述之情節相符。而柯木源為高雄
    縣旗山鎮第18屆（新）湄州里里長候選人，蔡黃梅貞、蔡峰
    榮、李秀幸均為旗山鎮湄州里有投票權之人，有高雄縣旗山
    鎮95年村里長選舉候選人登記冊、高雄縣旗山鎮第18屆鄉鎮
    市民代表暨村里長選舉選舉人名冊在卷可稽（見原審卷第33
    至35頁），是被告之自白核與事實相符，應堪信為真實，其
    罪證已甚明確，犯行洵堪認定。
二、核被告甲○○○所為，係犯公職人員選舉罷免法第90條之 1
    第1 項對於有投票權人交付賄賂而約其就投票權為一定之行
    使罪。而被告行為後，公職人員選舉罷免法雖於95年5 月30
    日修正同年7 月1 日施行，惟該法第90條之1 並未修正，自
    無新舊法比較之必要。被告選任辯護人雖辯稱：被告固有交
    付4,000 元予蔡黃梅貞及交付2,000 元予李秀幸，然蔡黃梅
    貞及李秀幸並未明確承諾投票給柯木源，且蔡黃梅貞之子蔡
    峰榮當時並無在家，當不可能承諾投票給柯木源，被告縱有
    交付款項，因缺乏行賄、受賄間之意思合致，應不能認為該
    當於交付賄賂罪行，而公職人員選舉罷免法第90條之1 第1
    項之「行求」、「期約」、「交付」行為，係屬階段行為，
    被告與行求賄賂之對象既無意思合致過，應僅構成行求賄賂
    罪云云。但查證人蔡黃梅貞在其上開里長選舉區內，有其本
    人與其子蔡峰榮二人設籍，李秀幸則僅其一人設籍，而被告
    交付予蔡黃梅貞4,000 元，李秀幸2,000 元，足見被告係以
    一票2,000 元之價碼進行行賄。證人蔡黃梅貞於高雄縣調查
    站偵訊時供稱：「當時甲○○○是專程到我家拜託我在本次
    里長選舉時要投票支持柯木源，並且拿了乙張柯木源競選小
    傳單給我，她告訴我本次里長選舉很競爭，叫我幫忙向認識
    的朋友拉票支持柯木源，我回以我家中只有兩票，但我會幫
    忙向認識的朋友多拉一些票」等語，顯見蔡黃梅貞當時已承
    諾願將家中之二票投給柯木源。另證人李秀幸於該站偵訊時
    亦供稱：被告有拿二張面額1,000 元之現金給伊，並拜託伊
    在本屆里長選舉時投票支持柯木源，隨即離開等語，雖未明
    稱其有承諾投票給柯木源，但其既已收下被告交付之 2,000
    元，自係默示承諾投票給柯木源，堪認被告與該證人間已有
    行賄及受賄之意思合致。被告選任辯護人辯稱被告之行為僅
    在行求階段云云，應不足取。被告先後向蔡黃梅貞、李秀幸
    行賄，時間緊接，顯係基於概括之犯意，應依修正前刑法第
    56條論以連續犯，查被告行為後，刑法業於95年7 月1 日修
    正公布施行，修正後之刑法已將原刑法第56條連續犯之規定
    刪除，是於新法修正施行後，被告先後向蔡黃梅貞、李秀幸
    二人之行賄行為，即須分論併罰，則此刪除雖非犯罪構成要
    件之變更，但顯已影響行為刑罰之法律效果，自屬法律變更
    ，依新法第2 條第1 項規定，比較新舊法結果，仍應適用較
    有利於被告之行為時法即舊法論以連續犯。被告選任辯護人
    雖以公職人員選舉罷免法第90條之1 所保護者乃為選風之純
    潔、民主政治之公平，顯在保護國家法益，而非個人法益，
    是縱有數個行為，應僅成立一個行賄罪，不應論以連續犯云
    云，惟又按侵害國家法益之犯罪，若基於概括犯意而連續犯
    同一罪名者，亦有連續犯之適用，此觀貪污治罪條例所定之
    罪雖屬侵害國家法益之罪，倘若基於概括犯意而連續犯同一
    之罪名者，仍得成立連續犯自明。而投票行賄罪只要向有投
    票權之人，行求期約或交付賄賂或其他不正利益，而約其不
    行使投票權或為一定之行使，犯罪即告成立；如基於概括之
    犯意，連續向多數有投票權之人為上述投票行賄之行為者，
    自仍得成立連續犯，有最高法院90年度台上字第7703號判決
    意旨可資參照。本件被告先後交付賄賂予有投票權人蔡黃梅
    貞、李秀幸之犯行，雖係侵害同一國家法益，然觀之其先後
    犯罪時間間隔已有1 天，在時間差距上，既係可以分割，且
    各次犯罪地點並不相同，刑法評價上，各具獨立性，尚非一
    行為之接續進行，惟其上開2 犯行，時間緊接，所犯構成要
    件相同，顯係基於概括犯意反覆所為，為連續犯，被告選任
    辯護人認不能論以連續犯，顯有誤會，亦不足採。
三、原審因而適用公職人員選舉罷免法第90條之1 第1 項、第98
    條第3 項、刑法第11條、第2 條第1 項前段、第37條第3 項
    、修正前刑法第56條，審酌選舉乃民主政治最重要之表徵，
    其攸關一國政治良窳甚鉅，而賄選為敗壞選風之主要根源，
    被告為求柯木源順利當選（新）湄州里里長，竟對有投票權
    人交付賄賂，腐蝕民主法治之根基，惟其無犯罪前科紀錄，
    素行尚佳，有臺灣高等法院被告前案紀錄表1紙在卷足憑及
    其犯罪目的、動機等一切情狀，量處被告有期徒刑年陸月
    ，同時併依公職人員選舉罷免法第98條第3項之規定宣告褫
    奪公權2年。又按公職人員選舉罷免法第90之1條第3項固規
    定預備或用以行求期約或交付之賄賂，不問屬於犯人與否，
    沒收之。但如其賄賂已交付與有投票權之人收受，因收受者
    係犯刑法第143條第1項之投票受賄罪，其所收受之賄賂應依
    同法條第 2項之規定沒收之，如全部或一部不能沒收時，追
    徵其價額。故犯投票行賄罪者，其已交付之賄賂，自應依刑
    法第143條第2項規定，於其對向共犯所犯投票受賄罪為沒收
    或追徵其價額之從刑宣告，不得再依上開公職人員選舉罷免
    法規定沒收，有最高法院著有93年台上字第5728號判決可資
    參照，敘明本件被告交付予蔡黃梅貞、李秀幸之賄款共計6,
    000 元不予宣告沒收之。原審認事用法皆無不合，量刑亦稱
    允當，被告上訴指摘原判決量刑太重，及被告選任辯護人以
    被告年逾60，僅有小學教育程度，其所行賄有投票權人僅三
    人，犯罪情節與其他有計畫性，大規模買票之賄選行為，對
    社會危害情節相比，惡性尚非重大不赦，且被告身罹混合性
    高脂血症、心絞痛、高血壓、高尿酸痛風等病，均須長期服
    藥治療，近期又發現患左側慢性中耳炎，確定需開刀方能治
    療，不適入監服刑，請求依刑法第59條減輕其刑，並諭知緩
    刑云云，均無理由，應予駁回。
四、據上論斷，應依刑事訴訟法第368 條，判決如主文。
本案經檢察官許月雲到庭執行職務。
中　　華　　民　　國　　96　　年　　2 　　月　　13　　日
                  刑事第四庭    審判長法  官  蕭權閔
                                      法  官  吳進寶
                                      法  官  陳吉雄
以上正本證明與原本無異。
如不服本判決應於收受本判決後10日內向本院提出上訴書狀，其
未述上訴理由者，並得於提起上訴後10日內向本院補提理由書
狀（均須按他造當事人之人數附繕本)「 切勿逕送上級法院」。
中　　華　　民　　國　　96　　年　　2 　　月　　15　　日
                                      書記官  梁美姿
附錄本判決論罪科刑法條：
公職人員選舉罷免法第90條之1第1項
對於有投票權之人，行求期約或交付賄賂或其他不正利益，而約
其不行使投票權或為一定之行使者，處3 年以上10年以下有期徒
刑，得併科新臺幣1 百萬元以上1 千萬元以下罰金。
